【裁判字號】    95,重上更(二),4
【裁判日期】    950215
【裁判案由】    毀損
【裁判全文】
臺灣高等法院臺南分院刑事判決
上  訴  人
即自訴人    乙○○
自訴代理人  陳豐裕  律師
被      告  丙○○
選任辯護人  劉德福  律師
上列上訴人因被告毀損案件，不服臺灣臺南地方法院八十七年度
自字第四七九號中華民國八十九年一月十二日第一審判決，提起
上訴，判決後，經最高法院第二次發回更審，本院判決如下：
    主      文
上訴駁回。
    理      由
一、自訴意旨略以：自訴人乙○○、被告丙○○、與案外人甲○○共有座落於臺南縣佳里鎮○里段1089號、面積為二百十二
    平方公尺土地及其地上建築物，自訴人應有部份為二分之一
    ，被告丙○○、案外人甲○○之應有部份各為四分之一，惟
    被告丙○○之占有使用面積達九七．四六平方公尺，超出其
    應有部份達四十四˙四六平方公尺（被告丙○○被訴竊佔部
    分業經本院於89年3月22日以八十九年度上訴字第二０六號
    判決無罪確定），並於民國（下同）69年底間與明知前開事
    實之黃丁見、黃陳芬美（黃丁見、黃陳芬美被訴竊佔部分業
    經本院上開判決無罪確定；被訴毀損部分業經本院於91年12
    月31日以九十一年度上更(一)字第四四０號判決無罪確定）交
    換土地使用；在87年8月間，被告丙○○與黃丁見、黃陳芬
    美等三人，共同基於毀損之犯意聯絡，雇用知情之黃水勇將
    原座落於其占用部份土地之木造一層樓建築物（即門牌號碼
    臺南縣佳里鎮○○路318號房屋）（黃水勇部分業經本院上
    更(一)字第四四０號判決無罪確定）拆除，另行搭建鐵皮屋，
    嗣於同年八月間乙○○發提出訴追，因認被告丙○○涉犯刑
    法第三百五十三條之毀壞他人建築物罪嫌云云。
二、按犯罪事實應依證據認定之，無證據不得認定犯罪事實。又
    不能證明被告犯罪者，應諭知無罪之判決，刑事訴訟法第一
    百五十四條第二項、第三百零一條第一項分別定有明文。次
    按刑法第三百五十三條第一項毀壞他人建築物罪，須以行為
    人有毀壞他人建築物重要部分，致使建築物損失其效用之故
    意，為成立要件，最高法院七十年度台上字第五三二０號裁
    判要旨可資參照。再按共有物，除契約另有訂定外，由共有
    人共同管理之；而共有物之改良，非經共有人過半數，並其
    應有部分合計已過半數者之同意，不得為之，民法第八百二
    十條第一項、第三項分別定有明文，所謂契約另有訂定，係
    指分管契約，亦即共有人間就共有物之管理定有分管契約者
    ，則由各共有人就其分管部分自由使用收益，又所謂共有物
    之改良行為，係指不變更共有物之性質，而增加共有物之效
    用及價值之行為者是。本件自訴人認被告丙○○涉有毀損犯
    行，係以被告丙○○自承以鐵鎚拆除前開臺南縣佳里鎮○○
    路322號房屋之屋頂，由黃水勇將上開房屋搭建成鐵皮厝等
    由為其論據。
三、訊據被告丙○○否認有何毀損犯行，辯稱：系爭佳里段1089
    號土地面積為二百十二平方公尺，其應有部份為四分之一計
    五十三平方公尺，然其所分管之房屋（即臺南縣佳里鎮○○
    路三二二號）面積僅四十五平方公尺，尚不足八平方公尺，
    且該分管房屋建築物老舊，屋頂破損漏雨不堪用，乃因應交
    換使用人黃丁見要求，自行拆除屋頂後，再僱請鐵工黃水勇
    依照原來位置、面積，門、窗均不動，搭建鐵皮厝，本件之
    發生乃為整修分管房屋之誤會等語。
四、經查：
  (一)系爭房屋門牌號碼經整編後，現為台南縣佳里鎮○○里○○
    鄰○○路318號，前門牌號碼均誤為同路322號，為被告丙○○及自訴人乙○○（自訴人並更正被告所毀損之建物門牌號
    碼為同路318號）所自承（見本院更一審卷第134至135頁）
    ，復有台南縣稅捐稽徵處佳里分處房屋稅籍證明書及納稅證
    明書、佳里鎮戶政事務所門牌證明書、土地及建物登記簿謄
    本各乙件附卷可憑（見本院更一審卷第121至125頁），合先
    明。
  (二)坐落臺南縣佳里鎮○里段1089號土地，係於63年間由自訴人
    乙○○、被告丙○○、案外人陳泉桂、陳泉庚共同取得，應
    有部份各為四分之一，嗣自訴人向案外人陳泉桂購得其應有
    部份，而案外人陳泉庚之應有部份則於七十七年間由案外人
    甲○○繼承取得；嗣於69年11月4日，黃丁見向案外人陳泉
    桂購買臺南縣佳里鎮○里段1090之15號土地及地上建物後，
    並以之與被告丙○○所管理之臺南縣佳里鎮○○路318號房
    屋及基地交換使用等情，業據被告丙○○供述在卷，並為自
    訴人乙○○所不爭執，復有前開土地之土地登記簿謄本，及
    自訴人與被告丙○○、案外人陳泉桂、陳泉庚於63年3月9日
    、68年2月25日協議書影本，被告黃丁見與案外人陳泉庚所
    訂立之土地建築改良物買賣所有權移轉契約書正本、合約書
    影本各一紙等附卷可參，是系爭房屋為自訴人乙○○、被告
    丙○○、甲○○共有，其應有部分各為自訴人二分之一，被
    告四分之一，案外人甲○○四分之一，亦先予敘明。
  (三)次查，系爭土地之另一共有人即案外人甲○○曾於79年間，
    以自訴人向承租應由渠使用收益之房屋之案外人陳美玉收取
    租金，而告訴自訴人涉有詐欺、竊佔罪嫌，於該案件中，自
    訴人辯稱伊與胞兄即本件被告丙○○、及案外人甲○○對系
    爭臺南縣佳里鎮○里段1089號土地及同地段1090號土地均有
    持分，經測量後，依坪數比例劃切分管等語，有臺灣高雄地
    方法院檢察署檢察官七十九年度偵字第一二四四一號不起訴
    處分書附於原審法院民事庭八十年訴字第二三一號案卷內；
    另於80年3月間，自訴人則提起民事訴訟請求黃丁見、黃陳
    芬美拆除建於系爭土地上之鐵架建築物，並自其上建築物即
    門牌號碼臺南縣佳里鎮○○路322號（現為318號）房屋遷出
    （原審民事庭八十年度訴字第二三一號），於該訴訟之言詞
    辯論程序中，自訴人陳稱：「系爭土地上之機車店、水族館
    、羊肉店之租金原由我在收…如果那三間（即指前開三間店
    面而言）租金都讓我收，剛好跟我應有部份相符，也跟三年
    前之分管契約相符合。」等語（原審民事庭八十年訴字第二
    三一號排除侵害案，80年6月22日言詞辯論筆錄）；又於82
    年間，案外人甲○○另對自訴人提起民事訴訟請求遷讓房屋
    （原審民事庭八十二年度訴字第四九三號），自訴人又供稱
    ：「本件系爭佳里段1089地號土地面積○．○二一二公頃及
    其上建築物，係由自訴人按應有部份二分之一、案外人甲○○及被告丙○○各按應有部份四分之一所共有，分別於六十
    三年間、六十八年八月二十七日協議分割共有物時，就系爭
    土地訂立分管契約，由自訴人分管北邊包括日進機車行、昭
    陽犬舍、海洲水族館、羊肉店等房屋收取租金始為事實，而
    案外人甲○○及被告丙○○分別分管丙○○之女黃陳芬美及
    其夫黃丁見所占之部份」等語，有原審八十二年度訴字第四
    九三號民事判決卷內可參，自訴人屢次陳稱與被告丙○○、
    案外人甲○○就系爭土地間有分管契約之存在，並明白指稱
    被告丙○○所分管之部份係現經拆除後改建為鐵皮屋之水電
    行，經核復與被告丙○○、同案被告黃丁見、黃陳芬美於原
    審及本院審理時所述相符一致，並有分管草圖附卷可稽。自
    訴人於本院審理時，雖否認就系爭土地及地上建物有分管契
    約之存在，然觀諸其係以「我不承認分管，因我的持分不足
    」亦即所管領部份之面積未達其應有部份比例，而否認有分
    管契約之存在，且於原審調查中，又自承坐落於系爭土地最
    北端之檳榔攤，以及相隔一間之香亭自助餐均係由其使用，
    水族館則係由甲○○使用，而香亭自助餐之右邊亦即被告黃
    丁見、黃陳芬美所占用部份則係由被告丙○○所使用（見原
    審卷一第57、58頁），足見自訴人於原審及本院否認有前開
    分管契約，乃以各共有人間所占用面積與應有部份比例不符
    所致，惟實際上其與被告丙○○、案外人甲○○就上開土地
    及建物已有分管協議，而分管契約既屬共有人間對於共有物
    使用收益方式之合意，在未經合意解除前，仍應認其為有效
    ，至於各共有人間所使用管理面積是否超出應有部份比例，
    要屬民事糾葛，不能據以片面否認分管契約之效力，是自訴
    人、被告丙○○以及案外人甲○○就系爭1089號土地及地上
    建物，有分管契約之訂定，並由被告丙○○管理門牌號碼臺
    南縣佳里鎮○○路318號房屋及基地部份，應可認定。
  (四)再觀之證人甲○○於本院交互詰問時證稱：（見本院95年2
    月8日審理筆錄）。
    辯護人問：如果你事先知道 (指系爭房屋拆除或修護)你是
              否同意？事後知道是否同意？
    證人  答：系爭房屋如果拆除的話我當然不同意，如果只是
              修護的話，雖然事前未徵得我同意，事後再徵詢
              我的意見我也會同意。
    法官  問：你回去看到系爭房屋加蓋鐵皮，你是否詢問陳璧
              珍或丙○○有向你說明？
    證人  答：我沒有詢問，丙○○也沒有告訴我。
    法官  問：你回去看系爭房屋有加蓋鐵皮屋，你有何想法？
    證人  答：當時我沒有意見，我認為當時系爭房屋老舊，所
              以才會加蓋鐵皮。
    足見被告拆除系爭房屋原有屋頂外牆，重新搭蓋鐵皮時，雖
    未徵得另一共有人甲○○之事前同意，然證人甲○○於本院
    亦證述其同意系爭房屋之修繕行為，且其主觀上亦認為系爭
    房屋屋況老舊，因此被告加蓋鐵皮修護，係修繕行為，故其
    並無意見未表示反對，並有證人甲○○出具之證明書附於本
    院卷可稽。自訴人雖主張其應有部分為二分之一，其曾以存
    證信函表示不同意被告拆除屋頂之行為云云，然查被告收受
    存證函後，該屋之修繕行為業已完成，而被告拆除系爭房屋
    之屋頂目的係修繕維護，核屬改良行為（詳如後述），而各
    共有人就系爭建築物亦定有分管契約，已如上述，被告依分
    管協議就其分管部分為修繕改良行為，本非法所不許，再參
    以證人甲○○及被告就上開房屋之應有部分各為四分之一，
    合計為二分之一，退步言之，本件縱認上開共有人未訂有分
    管契約，而自訴人不同意被告就系爭房屋之改良行為，惟被
    告與證人甲○○持有之應有部分合計二分之一，證人甲○○
    於本院更二審亦證稱同意被告之修繕屋頂行為，自訴人與被
    告屬兄弟之關係，自訴人又遠居高雄，未住於該地，被告丙○○認為系爭房屋分管部分既已老舊，為了避風雨，以增加
    建築物之使用效益而加以修繕改良，應無其他不法用途，亦
    無故意毀損之行為。
  (五)自訴人與被告丙○○、案外人甲○○就系爭1089號土地及其
    上建物，既有分管契約，並約定門牌號碼臺南縣佳里鎮○○
    路318號由被告丙○○管理，被告自得對於分管部份自由使
    用收益，經查，系爭由被告依分管協議使用收益之建築物因
    年久失修、屋頂漏雨，被告乃應實際使用人黃丁見之要求，
    自行拆除該房屋屋頂後，雇請黃水勇搭建鐵皮厝等情，為被
    告丙○○於警訊、原審及本院歷審審理中供述甚詳，並與同
    案被告黃水勇，黃丁見、黃陳芬美於警訊、原審、本院上訴
    審及前審審理中供述相符，被告丙○○前揭自白應堪信為真
    實。衡諸共有物分管後，各分管人對於其所分管部份得以自
    行使用收益，除分管物仍與他人共有，不能自由處分外，其
    效力與單獨所有並無太大差異，是一般分管人均認該分管部
    份為其所有，得以任意處置，被告丙○○將該房屋視為自己
    所有之物，乃可理解；參以系爭房屋現開設水電行，北側牆
    （面向房屋左邊）尚還留有土造木柱牆，下緣加以裝潢，後
    面東側及南側均存在，牆壁尚有土造木柱之牆，上面屋頂已
    拆除，現在房屋四週有搭建鐵皮屋，屋頂鋪上鐵皮，前面之
    牆已經拆除掉，現在使用鐵捲門等情，業經本院前審勘驗屬
    實，製有勘驗筆錄在卷可按（見本院更一審卷第115頁），
    經本院再次勘驗結果，系爭老舊房屋水電行部分已拆除重新
    搭蓋鐵皮屋一樓半，亦有本院勘驗筆錄暨該房屋現狀照片二
    幀附卷可稽（見本院95年1月17日勘驗筆錄），對照系爭房
    屋甫拆除時之相片三幀（見警卷第17頁上面二幀，原審卷二
    第33頁右上第一幀），及整修前及整修時內部牆壁照片（見
    原審民事庭八十年度訴字第二三一號及本案原審卷一第65頁
    ），足見系爭房屋於整修前因使用年代久遠，已相當陳舊破
    敗，經濟價值亦甚為低廉，經被告將屋頂拆除，重新搭蓋鐵
    皮屋頂後，較諸搭蓋前之破損情況，其經濟價值及效用顯然
    大為提高，堪認屬於共有物之改良行為，而非故意毀損甚明
    。又被告丙○○將該房屋屋頂拆除，其主觀上認為係為分管
    契約所容許，應屬拆除自己所有之物，且目的在於修繕改良
    ，並無毀壞之意，自難認定被告丙○○之拆除行為，具有毀
    壞他人建築物之故意，況自訴人所分管之房屋，現亦承租他
    人，為避風雨亦加蓋鐵皮屋，更足證系爭房屋若未加以修繕
    改良已無法再使用，並有本院勘驗時之相片附卷足稽。
  (六)至自訴人復主張系爭地號第1089號土地及其上建物經分割後
    被告分得土地面積五十三平方公尺，然依其現占有系爭房屋
    坐落之土地面積達九十平方公尺，被告為妨礙自訴人之強制
    執行，始將系爭房屋屋頂拆除加蓋鐵皮屋，顯見其有毀損故
    意云云，並提出臺灣台南地方法院八十九年度重訴字第五二
    ０號、本院九十年度重上字第七九號，及最高法院九十三年
    度台上字第四二五號民事判決書影本各一份為證，惟查，自
    訴人係於89年間起訴請求法院就系爭土地為裁判分割，而被
    告丙○○上開修繕屋頂之行為係於87間，足見自訴人起訴請
    求分割系爭土地係在本案發生後，該分割結果尚與本案認定
    被告有無毀損犯行無涉，而系爭土地經分割後，自訴人雖分
    得上開房屋坐落基地之一部，自訴人亦依法循強制執行程序
    請求拆屋還地，惟被告係於分割前依分管契約管理改良上開
    房屋，自不因其分割後未取得上開房屋坐落基地之全部，而
    反推其分割前修繕屋頂為具毀損故意之毀損行為，是自訴人
    提出上開民事判決，至多僅足以證明被告丙○○現占有上開
    房屋坐落之基地逾越其分割後所持有之土地面積，自訴人請
    求強制執行及被告是否拆屋還地，乃純屬民事糾紛，自難憑
    以證明被告拆除上開房屋之屋頂加蓋鐵皮屋，係基於毀損故
    意所致，附此敘明。
五、綜上所述，被告丙○○以整修自己所有物之意，拆除前開房
    屋之屋頂，亦無毀壞他人建築物之故意。此外，復查無其他
    積極證據，足認被告涉有自訴人所指訴之毀損犯行，本件不
    能證明被告丙○○犯罪，原審本此見解，為被告丙○○無罪
    判決之諭知，經核於法並無不合，自訴人上訴意旨，仍執前
    詞，乃就原判決已說明之論據，任意指摘原判決不當，為無
    理由，應予駁回。
據上論斷，應依刑事訴訟法第三百六十八條，判決如主文。
中    華    民    國    95    年    2     月    15    日
                  刑事第五庭  審判長法  官  楊 明 章
                                    法  官  戴 勝 利
                                    法  官  顏 基 典
以上正本證明與原本無異。
如不服本判決，應於收受本判決後十日內向本院提出上訴書狀。
其未敘述上訴理由者並得於提起上訴後十日內向本院補提理由書
狀（均須按他造當事人之人數附繕本）「切勿逕送上級法院」。
                                    書記官  呂 嘉 文
中    華    民    國    95    年    2     月    15    日


司法院資訊處製作；財團法人民間司法改革基金會備份。
